最高法院刑事判決　　　　　　一○○年度台上字第四九○七號
上　訴　人　台灣高等法院檢察署檢察官
被　　　告　許春信
上列上訴人因被告殺人案件，不服台灣高等法院中華民國九十八
年九月三十日第二審判決（九十八年度上易字第四○號，起訴案
號：台灣桃園地方法院檢察署九十六年度偵字第四五九六號），
提起上訴，本院判決如下：
    主  文
原判決撤銷，發回台灣高等法院。
    理  由
本件原判決認定被告許春信有其事實欄所載之犯行，因而維持第
一審變更檢察官所引應適用之法條，論處被告傷害人之身體（量
處有期徒刑一年四月，減為有期徒刑八月）罪刑之判決，駁回檢
察官在第二審之上訴，固非無見。
惟查：實施刑事訴訟程序之公務員，就該管案件，應於被告有利
及不利之情形，一律注意，刑事訴訟法第二條第一項定有明文。
又證據雖已調查而其內容尚未明瞭者，即與未經調查無異，如遽
行判決，仍屬應於審判期日調查之證據而未予調查。本件被告已
坦陳其於民國九十五年十月十八日上午八時三十分許，在桃園縣
平鎮市○○○路八十八號對面，因懷疑被害人黃百和在外散布對
其不利之言論，即與黃百和發生口角，並以隨身攜帶之鑰匙串及
電擊棒毆打黃百和之臉部及後腦勺，致黃百和受有傷害等情。而
黃百和經被告毆打並送醫後，延至同年月二十二日上午五時三十
二分死亡，嗣經檢察官會同法醫師解剖黃百和之屍體及送請法務
部法醫研究所（下稱法醫研究所）鑑定結果，認：「……六……
(二)依敏盛醫院病歷資料顯示：1.死者（指黃百和，下同）有高血
壓病歷……(三)解剖結果發現：1.頭部表皮有點塊狀外傷性鈍挫傷
，眼睛有挫傷痕。2.深層皮質下內囊區血塊直徑達六公分並擴及
雙側左、右分別有五十及一百五十西西血塊，支持有中風性出血
病症。(四)本案死者黃百和原有高血壓病史，與人互毆，並遭鑰匙
及電擊棒擊頭部，雖即發生黃男倒地送醫，因毆打之情事為導因
，毆打後與死亡有連續性，研判死亡方式可為『他為』，惟因頭
皮之表皮傷痕較輕微，死者黃百和同時併發腦髓深層常見中風性
出血部位，即右側基底核（蒼白球）區出血，最後並擴及雙側基
底核出現典型中風性出血病症及中樞神經休克之死亡結果。研判
死者（黃百和）遭毆打後死亡，死亡方式可為『他為』，惟考量
毆打造成死亡之結果較輕，應不及20-40%之責任……(五)由以上死
者死亡經過及檢驗判明：死者之死亡機轉為中樞神經休克，死者
生前有高血壓病史，死亡原因為互毆、頭部外傷及併發自發性腦
血管障礙、腦血管破裂（中風）出血，最後因中樞神經休克而死
亡。死亡方式研判似可為『他為』。(六)研判死亡原因：甲、中樞
神經休克。乙、自發性基底核腦血管破裂（中風）出血。丙、毆
擊頭部鈍挫傷。鑑定結果：死者黃百和……因頭部鈍挫併發自發
性基底核腦血管破裂、中風性出血最後引起中樞神經休克而死亡
。死亡方式似可為『他為』」，有該所醫鑑字第二一○一號鑑定
書在卷可稽（見相字第一七四一號卷第一○○頁、第一○三頁至
第一○五頁）。嗣原審依檢察官之聲請，就前開鑑定結果六之(四)
、(五)、(六)所載及被告毆打行為是否與黃百和之死亡間具有因果關
係等疑義，再函請法醫研究所說明，據該所以九十八年八月十八
日法醫理字第○九八○○○三七五八號函答覆稱：「……以上說
明（指前開鑑定結果六之(四)所述）黃百和毆打、中風和死亡有連
續性、相關之因果關係，惟因真正頭部傷勢不重，研判主要為毆
打造成情緒激動反應，反而造成黃員血壓增高併發腦髓深層基底
核出血致中樞神經性休克死亡…… 2、由導因而言，無毆打即無
死亡之結果，故毆打與死亡仍有連續性、無中斷性之因果關係，
故以『應負20-40%之責任』來顯示死者本身之器官疾病在鬥毆前
即存在對死者生存權之威脅，故雖有鬥毆之導因造成死亡之結果
，以此量化其責任較輕之結果供司法量刑，且以法醫學上經驗法
則為量化依據。 3、互毆與中樞神經休克如上揭所述，應視為導
因（互毆）後導致自發性血管障礙、出血、中樞神經休克之連續
相關死因鏈中之死因，有因果關係，故應視為死亡原因（死因鏈
）之一部分」（見原審卷第五十六頁、第五十七頁）。倘均無訛
，似已認定被告持鑰匙及電擊棒擊打黃百和之頭部，使黃百和因
此情緒激動、血壓增高而併發自發性基底核腦血管破裂（中風）
出血，引起中樞神經休克死亡，被告之毆打行為與黃百和之死亡
間，具有因果關係。原判決理由初亦稱「綜合被告行為當時所存
在之一切事實，為客觀之事後審查，本院（原審）認為本件造成
被害人死亡之結果，與其所潛在之腦血管動脈硬化及高血壓病史
等因素有直接之關聯性存在，並考量被告之毆打行為造成死亡結
果較輕……」（見原判決第六頁第二十二行至第二十六行），亦
謂本件被告毆打行為係造成黃百和死亡結果之部分原因，僅其應
負之責任較輕，然嗣又說明「被告之傷害行為與被害人死亡之結
果間，尚無相當因果關係存在，自難論被告以殺人既遂之罪名」
（見原判決第六頁第二十八行、第二十九行），非唯前後理由之
敘述齟齬不一，後者理由之論斷復與法醫研究所之前揭鑑定結果
及函覆內容不盡相符，則本件黃百和之死亡與被告之毆打行為究
有無相當因果關係？仍值研酌。又刑法第二百七十七條第二項前
段傷害致人於死罪之所謂客觀上能預見，係指對於加重結果，即
死亡事實之發生，依一般人之知識經驗，可得預見而言。至於被
害人是否有先天性舊疾，並因此項原因之介入，合併為引發死亡
之結果，乃是否中斷因果關係之問題。而頭部乃人體之要害，被
告持鑰匙串及電擊棒毆打黃百和之臉部及後腦勺等處，黃百和因
而不支倒地，被告就其前揭毆打行為可能導致黃百和死亡之結果
，能否謂客觀上全然無預見之可能？即非無詳加探求審認之餘地
。實情為何？關乎事實之認定與法律之適用，為維護公平正義，
自應詳予查明。乃原審未根究明白，並於判決理由為必要之敘述
，遽行判決，自嫌速斷。檢察官上訴意旨指摘原判決違法，非無
理由，因原判決上述之違背法令，影響於事實之確定，本院無可
據以自為裁判，應將原判決撤銷，發回原審法院更為審判。又原
判決變更檢察官所引應適用之法條，改依刑法第二百七十七條第
一項論被告以普通傷害罪，雖屬不得上訴於第三審法院之案件，
但檢察官係以被告涉犯刑法第二百七十一條第一項之殺人罪嫌起
訴，且於原審辯論終結前亦主張被告係犯殺人既遂罪，檢察官自
仍得上訴於本院，附此敘明。
據上論結，應依刑事訴訟法第三百九十七條、第四百零一條，判
決如主文。
中    華    民    國  一○○  年    九    月    八    日
                      最高法院刑事第三庭
                          審判長法官  謝  俊  雄  
                                法官  陳  世  雄  
                                法官  魏  新  和  
                                法官  吳  信  銘  
                                法官  宋      祺  
本件正本證明與原本無異
                                      書  記  官  
中    華    民    國  一○○  年    九    月   十三   日
                                                       s